---
title: "Logboek_samen"
output: html_document
---

## 29-9-2025

Vandaag gaan we bezig met week 3 van de les stof en de eerste opdracht hierin is dat we de BED-data gaan lezen.

Gebruikte libraries:

*Opdracht 1:*

```{r}
BED_file <-read.table("/commons/Themas/Thema05/2025/CardioPanel/CAR_0394321__en-20_target_v2_hg38.bed")
head(BED_file)
```

Omdat de columns geen namen hebben word dit autotmatisch v1 v2, dit moeten we veranderen:

```{r}
names(BED_file)<- c("chromosome", "begin", "end","gene")
head(BED_file)
```

##30-9-2025 Vandaag ga ik verder met wat ik gisteren gestart was, ik volg gewoon de stappen van week 3 nog.

Het printen van de exons nummers per chromosoom, in elke rij zit 1 exon dus ik moet eigenlijk gewoon de hele tabel printen?

```{r}
exons <- table(BED_file$chromosome)
exons
```

Hier is te zien hoeveel exonen er per chromosoom zijn deze kan je plotten:

```{r}
barplot(exons,
        ylab = "Exonen nummers",
        las = 2)
```

*opdracht 2:*

Het visualiseren van de nummers van genen per chromosoom, hiervoor moeten we een subset creeeren met elke unieke chromosoom-genen combinatie. Hiervoor kunnen we de table functie weer gebruiken.
```{r}
# selecteren van de chromosoom en gene columns
chrom_gene <- BED_file[, c("chromosome", "gene")]

# het verwijderen van duplicates 
unique_genes <- unique(chrom_gene)

# tellen van genen per chromosoom
table(unique_genes$chromosome)
```

